【裁判字號】    97,訴,561
【裁判日期】    971009
【裁判案由】    檢舉獎金
【裁判全文】
高雄高等行政法院裁定
                                    97年度訴字第561號
原      告  溫○○
被      告  財政部臺灣省南區國稅局
代  表  人  邱政茂局長
訴訟代理人  甲○○
            乙○○
            丙○○
上列當事人間檢舉獎金事件，原告不服財政部中華民國97年4月
15日台財訴字第09701002400號訴願決定，提起行政訴訟，本院
裁定如下：
    主  文
原告之訴駁回。
訴訟費用由原告負擔。
    理  由
一、按「原告之訴，有左列各款情形之一者，行政法院應以裁定
    駁回之。．．．十、起訴不合程式或不備其他要件者。」行
    政訴訟法第107條第1項第10款定有明文。又按「人民因中央
    或地方機關之違法行政處分，認為其權利或法律上利益受損
    害者，經依訴願法提起訴願而不服其決定．．．得向高等行
    政法院提起撤銷訴訟。」為行政訴訟法第4條第1項所明定。
    惟所謂行政處分，係指中央或地方機關就公法上具體事件所
    為之決定或其他公權力措施而對外直接發生法律效果之單方
    行政行為；至行政機關所為單純事實之通知，既不因該項通
    知而生何法律上之效果者，自非行政處分，人民即不得對之
    提起訴願及行政訴訟；此觀訴願法第3條第1項之規定自明。
    另「人民因中央或地方機關對其依法申請之案件，於法令所
    定期間內應作為而不作為，認為其權利或法律上利益受損害
    者，經依訴願程序後，得向高等行政法院提起請求該機關應
    為行政處分或應為特定內容之行政處分之訴訟。人民因中央
    或地方機關對其依法申請之案件，予以駁回，認為其權利或
    法律上利益受違法損害者，經依訴願程序後，得向高等行政
    法院提起請求該機關應為行政處分或應為特定內容之行政處
    分之訴訟。」為同法第5條所明定。可知，提起本條之課予
    義務訴訟，須人民因中央或地方機關對其依法申請之案件，
    於法令所定期間內「應作為而不作為」，或「予以駁回」即
    作成否准之行政處分，認為其權利或法律上利益受損害者，
    經依訴願程序後，始得向法院提起之，若無此種情形，而人
    民卻向高等行政法院提起課予義務訴訟，其起訴即應認不備
    要件而為不合法。
二、本件原告於民國95年11月間以未具日期檢舉書檢舉加盟業主
    紅太陽茶飲專賣店、茶香世家等7家營業人，收取加盟店之
    加盟費用及出售商品予加盟店，未依規定開立發票，違反加
    值型及非加值型營業稅法及所得稅法相關規定，涉嫌逃漏營
    業稅而予舉發。嗣原告97年1月14日以電子郵件向財政部賦
    稅署投訴「有關本人舉發茶香世家等人逃漏稅乙案，台南市
    辦了違章卻故意將舉發人排除在外，公文陳明接受（舉發人
    96年5月9日的電子信箱投訴）該單位陳明接受檢舉，事後竟
    然不承認．．。」等語，經財政部賦稅署以97年1月4日台稅
    稽發字第09704002420號函轉被告查明，嗣被告於97年1月18
    日南區國稅審三字第0970002192號轉知被告所屬臺南市分局
    辦理。被告所屬臺南市分局於97年1月28日以南區國稅南值
    三字第0970013141號函復原告謂：「台端檢舉茶香世家等營
    業人涉嫌逃漏梲，並於96年5月9日以電子郵件傳送營業人統
    一編號及營業名稱供本分局查核，惟內容仍欠缺相關具體違
    章事證（如：合約書、收付款項、設備憑證及相關資金往來
    之金融機構戶名、帳號等相關事證），按財政部訂頒『各級
    稽徵機關處理違章漏稅及檢舉案件作業要點』第16點規定，
    得免議存查，請查照。」原告對之不服，提起訴願，遭訴願
    決定不受理，遂提起本件行政訴訟。聲明求為判決訴願決定
    及原處分（被告97年1月28日南區國稅南值三字第097001314
    1號函）均撤銷，被告應作成正確罰鍰金額及依財務罰鍰處
    理暫行條例第3條規定作成提撥檢舉獎金之行政處分。
三、經查，原告聲明求為判決撤銷訴願決定及原處分，原告所指
    之原處分為被告所屬臺南市分局於97年1月28日以南區國稅
    南市三字第0970013141號函，此據原告輔佐人陳述在卷，有
    本院97年9月30日準備程序筆錄足憑。被告97年1月28日以南
    區國稅南值三字第0970013141號函略載：「台端檢舉茶香世
    家等營業人涉嫌逃漏梲，並於96年5月9日以電子郵件傳送營
    業人統一編號及營業名稱供本分局查核，惟內容仍欠缺相關
    具體違章事證（如：合約書、收付款項、設備憑證及相關資
    金往來之金融機構戶名、帳號等相關事證），按財政部訂頒
    『各級稽徵機關處理違章漏稅及檢舉案件作業要點』第16點
    規定，得免議存查，請查照。」等語，僅係對原告97年1月4
    日電子民意信箱投訴內容之說明，並不因該項敘述或說明而
    生何法律效果，自非行政處分。又稽徵機關對被檢舉案件為
    免議結案，對檢舉人而言，亦未直接造成其權利或法益上損
    害，則稽徵機關告知檢舉人檢舉案件應免議結案，並非行政
    處分。本件被告上開97年1月28日南區國稅南市三字第09700
    13141號函，僅係對原告檢舉事項所為之答復，未對檢舉人
    之權利或法律上發生具體法律效果，核其性質為觀念通知，
    尚非具法效性之行政處分，原告自不得對之提起行政爭訟。
四、原告另聲明被告應作成正確罰鍰金額及依財務罰鍰處理暫行
    條例第3條規定作成提撥檢舉獎金之行政處分。原告此部分
    聲明屬行政訴訟法第5條規定之課予義務訴訟聲明，惟按行
    政訴訟法第5條第1項規定所謂之「依法申請」，係指人民依
    據法令，得向中央或地方機關請求就具體事件，為一定之決
    定，且中央或地方機關對於該申請負有法定作為義務者而言
    ，檢舉人得否提起課予義務訴訟，請求行政法院判令主管機
    關對被檢舉人作成處罰，應視所檢舉違反之法令，是否賦與
    檢舉人向國家請求處罰被檢舉人之權利而定。如檢舉人檢舉
    他人違反之法令，並未賦與檢舉人向國家請求處罰被檢舉人
    之權利，且該法令賦與主管機關處罰被檢舉人之職權，係在
    維護公益，檢舉人之私益並未在其保護範圍，檢舉人之檢舉
    僅是促使主管機關發動職權，則該項檢舉非屬依法申請之案
    件。次觀諸所得稅法及營業稅法規定之立法目的乃為規範綜
    合所得稅、營利事業所得稅及營業稅之課稅範圍、租稅構成
    要件、稽徵程序及罰則等，以維護國家之稅收，並防止逃漏
    所得稅捐等公共利益。該所得稅法及營業稅法均未規定賦予
    檢舉人得向行政機關請求對被檢舉人作成裁罰處分之請求權
    。足認檢舉人檢舉所得稅及營業稅法，僅是促使主管機關發
    動職權，該項檢舉尚非屬「依法申請之案件」，行政機關亦
    無因其申請有作成裁罰處分之法定義務，至為明確。本件原
    告95年11月間以未具日期檢舉書檢舉加盟業主紅太陽茶飲專
    賣店及茶香世家等7家營業人收取加盟店之加盟費用及出售
    商品予加盟店，未依規定開立發票，違反加值型及非加值型
    營業稅法及所得稅法相關規定，涉嫌逃漏營業稅而予舉發，
    原告此舉僅是促使被告發動職權，被告尚無依其檢舉作成裁
    罰處分之義務，是原告提起課予義務訴訟，聲明被告應作成
    正確罰鍰金額之處分，即不備起訴要件，亦非適法。至原告
    另聲明被告應依財務罰鍰處理暫行條例第3條規定作成提撥
    檢舉獎金之行政處分部分，查財務罰鍰處理暫行條例規定內
    容係規範行政機關如何處理各項財務法規裁處罰鍰及如何分
    配獎金之細節性及技術性規定，亦無賦予檢舉人得逕向行政
    機關請求作成獎金之請求權。而所得稅法第103條「告發或
    檢舉納稅義務人或扣繳義務人有匿報、短報或以詐欺及其他
    不正當行為之逃稅情事，經查明屬實者，稽徵機關應以罰鍰
    百分之二十，獎給舉發人，並為舉發人絕對保守秘密。前項
    告發或檢舉獎金，稽徵機關應於裁罰確定並收到罰鍰後3日
    內，通知原舉發人，限期領取．．．。」雖規定稽徵機關應
    以罰鍰百分之二十，獎給舉發人，然此發給義務，係在稽徵
    機關依職權作成確定罰鍰之後始發生。準此，檢舉人倘對獎
    金數額有爭執，須在稽徵機關依確定罰鍰金額核定獎金後，
    檢舉人向稽徵機關表示爭議，而申請稽徵機關為適法之處分
    未果後，始存在「依法申請之案件」，而得對稽徵機關嗣後
    「應作為而不作為」或「予以駁回」情形，提起課予義務訴
    訟。然查，本件原告係以97年1月14日電子郵件向財政部賦
    稅署投訴其舉發茶香世家等7家營業人逃漏稅乙案，稽徵機
    關已接受檢舉，事後竟不予承認。經財政部賦稅署函轉該投
    訴案，嗣被告所屬臺南市分局以系爭函文通知原告該案處理
    經過及依法得免議存查結果，被告系爭函文僅係應原告之投
    訴而說明查核經過，並非原告不服獎金處分，向被告另作申
    請而為之函復。亦即，本件被告並無對於原告申請案件於法
    令所定期間內「應作為而不作為」，或「予以駁回」（即作
    成否准之行政處分）情形，本件即無存在課予義務訴訟之「
    依法申請案件」及訴願之前置程序，從而，原告聲明被告應
    作成提撥檢舉獎金之行政處分部分，其起訴要件亦屬不備，
    於法亦有未合。
五、綜上所述，被告首揭97年1月28日南區國稅南市三字第09700
    13141號函非行政處分；又原告之檢舉非屬「依法申請之案
    件」，行政機關並無因其檢舉有作成裁罰處分之法定義務。
    此外，本件無人民因中央或地方機關對其依法申請之案件，
    於法令所定期間內「應作為而不作為」，或「予以駁回」情
    事，從而，原告提起撤銷訴訟及課予義務務訟，聲明求為訴
    願決定及原處分均撤銷，並請求被告應作成正確罰鍰金額及
    依財務罰鍰處理暫行條例第3條規定作成提撥檢舉獎金之行
    政處分，其起訴要件尚有不備，即非適法，訴願為不受理之
    決定，亦無不合，爰裁定駁回之。又本件原告之訴既因不合
    法而遭駁回，故兩造關於本件實體理由之爭執，本院即無再
    予論述之必要，附此敘明。
六、依行政訴訟法第107條第1項第10款、第104條、民事訴訟法
    第95條、第78條，裁定如主文。
中    華    民    國    97    年    10    月    9     日
              高雄高等行政法院第四庭
                          審判長法官  楊  惠  欽
                                法官  林  勇  奮
                                法官  蘇  秋  津
以上正本係照原本作成。
如不服本裁定，應於裁定送達後10日內以書狀敘明理由，經本院
向最高行政法院提出抗告（須按對造人數附具繕本）。
中    華    民    國    97    年    10    月    9     日
                              書記官  洪  美  智


司法院資訊處製作；財團法人民間司法改革基金會備份。
